ACORDAO-COMPLETO-2368789

ACÓRDÃO 13224/2019 ATA 39/2019 - PRIMEIRA CÂMARA

VISTOS, relatados e discutidos estes autos que tratam de atos de concessão de aposentadoria emitidos pela Fundação Universidade Federal do Maranhão em favor das ex-servidoras Marli Furtado Moraes e Myrthes Pires Gomes Lopes; 
ACORDAM os Ministros do Tribunal de Contas da União, reunidos em Sessão da 1ª Câmara, com fundamento no art. 71, inciso III, da Constituição Federal, nos arts. 1º, inciso V, e 39, inciso II, da Lei 8.443/1992, no art. 260, § 1º, do RI/TCU e ante as razões expostas pelo Relator, em: 
9.1. considerar legal e conceder registro ao ato de concessão de aposentadoria, emitido em favor de Marli Furtado Moraes (XXX.197.903-XX) ;
9.2. considerar ilegal o ato de concessão de aposentadoria, emitido em favor de Myrthes Pires Gomes Lopes (XXX.093.233-XX) , recusando o respectivo registro; 
9.2.1. dispensar a devolução dos valores indevidamente recebidos até a data da ciência pela Fundação Universidade Federal do Maranhão do presente acórdão, com base no Enunciado 106 da Súmula da Jurisprudência do TCU; 
9.2.2. determinar à Fundação Universidade Federal do Maranhão, com base no art. 45 da Lei 8.443/1992, que: 
9.2.2.1. faça cessar os pagamentos decorrentes do ato impugnado, comunicando ao TCU, no prazo de 15 (quinze) dias, as providências adotadas, nos termos dos arts. 262, caput, do Regimento Interno do TCU, 8º, caput, da Resolução-TCU 206/2007 e 19, caput, da Instrução Normativa-TCU 78/2018;
9.2.2.2. promova, nos proventos de Myrthes Pires Gomes Lopes,  a correção dos “quintos de FC”, adequando à parcela judicial respectiva no valor atual de R$ 5.546,98, para a quantia de R$ 3.975,72, nos exatos limites da decisão judicial que garantiu a incorporação de 5/5 de uma FC 6; 
9.2.2.3 emita novo ato de aposentadoria, livre da irregularidade apontada, submetendo-o ao TCU, no prazo de trinta dias, consoante os arts. 262, § 2º, do Regimento Interno do TCU e 19, § 3º, da Instrução Normativa TCU 78/2018;
9.2.2.4. comunique à interessada cujo ato foi impugnado o teor desta decisão, alertando-a de que o efeito suspensivo proveniente da interposição de eventual recurso não a exime da devolução dos valores percebidos indevidamente após a respectiva notificação, caso o recurso não seja provido; 
9.2.2.5. no prazo de 30 (trinta) dias, contados da ciência desta decisão, envie a este Tribunal documentos comprobatórios de que a interessada está ciente da presente deliberação.

Atos de concessão de aposentadoria emitidos pela Fundação Universidade Federal do Maranhão. Apreciação para fins de registro.

Primeira Câmara

3. Interessadas: Marli Furtado Moraes (XXX.197.903-XX); Myrthes Pires Gomes Lopes (XXX.093.233-XX).

13.1. Ministros presentes: Walton Alencar Rodrigues (Presidente), Benjamin Zymler, Bruno Dantas e Vital do Rêgo (Relator).
13.2. Ministro-Substituto presente: Weder de Oliveira.

VITAL DO RÊGO

Adoto como relatório, com os devidos ajustes de forma, a instrução elaborada no âmbito da Secretaria de Fiscalização de Pessoal (peça 25) , com a qual se manifestou de acordo o corpo gerencial daquela unidade técnica especializada (peça 26) , a seguir transcrita:
INTRODUÇÃO
1.	Trata-se de atos iniciais de concessão de aposentadoria de Marli Furtado Moraes e Myrthes Pires Gomes Lopes, ex-servidoras da Fundação Universidade Federal do Maranhão – UFMA.
2.	Os atos foram submetidos, para fim de registro, à apreciação do Tribunal de Contas da União (TCU) , de acordo com o art. 71, inciso III, da Constituição Federal. O cadastramento e a disponibilização ao TCU ocorreram por intermédio do Sistema de Apreciação e Registro de Atos de Admissão e Concessões, na forma dos arts. 2º, caput e incisos I a VI, e 4º, caput, da Instrução Normativa-TCU 78/2018.
HISTÓRICO
3.	Inicialmente, visando sanear o processo, esta Unidade Técnica encaminhou diligência à UFMA (peça 1) solicitando documentos e/ou esclarecimentos do processo que deu origem à rubrica judicial (FC Judicial) , bem como memória de cálculo em relação às ex-servidoras Marli Furtado Moraes e Myrthes Pires Gomes Lopes.
4.	Em resposta à diligência, a UFMA encaminhou a documentação acostada à peça 7.
5.	Ainda visando sanear o processo, a Sefip encaminhou nova diligência à UFMA (peça 10) e oitivas às interessadas (peças 11 e 12) , solicitando esclarecimentos sobre o pagamento das rubricas judiciais referentes à URP (26,05%) e à URV (3,17%) , ambas em desacordo com o previsto no Acórdão 2161/2005-TCU-Plenário, de relatoria do Ministro Walton Alencar Rodrigues, bem assim em relação ao pagamento de rubrica judicial de incorporação de função, em valor superior ao permitido.
6.	As inativas tomaram conhecimento das oitivas (peças 15 e 16) , mas não se manifestaram.
EXAME TÉCNICO
Das constatações/exame
7.	Do exame da ficha financeira extraída do Siape (peça 20) , consignou-se que, atualmente, as inativas não estão mais recebendo as parcelas judiciais referentes à URP (26,05%) e à URV (3,17%) .
8.	Assim, não havendo pagamentos irregulares, cabe a aplicação do art. 260, § 4º, do Regimento Interno do TCU. Segundo esse dispositivo, os atos que, a despeito de apresentarem algum tipo de inconsistência ou irregularidade em sua versão submetida ao exame do Tribunal, não estiverem dando ensejo, no momento de sua apreciação de mérito, a pagamentos irregulares, serão considerados legais, para fins de registro.
9.	Em consulta ao Siape (peça 21) , verificou-se que Marli Furtado Moraes obteve direito à incorporação de 4/10 de FG-7 e 4/10 de FG-4, cujos valores percebidos pela interessada (peça 20) estão sendo pagos corretamente. Assim, o referido ato pode receber a chancela de legalidade e obtenção do registro.
10.	 Por derradeiro, da memória de cálculo de funções incorporadas, encaminha pela UFMA (peça 7, p. 3) , verificou-se que a ex-servidora Myrthes Pires Gomes Lopes fez jus à incorporação de 5/5 de FC-6. Entretanto, o valor atualmente percebido pela interessada – R$ 5.546,98, conforme ficha Siape (peça 20) , é superior ao permitido pela jurisprudência do TCU (Acórdão 835/2012-TCU-Plenário e Acórdão 1915/2012-TCU-Plenário, ambos de relatoria do Ministro Augusto Nardes) , que é R$ 3.975,72.
Da aposentadoria de Myrthes Pires Gomes Lopes
11.	 Em resposta à diligência (peça 7) , a UFMA encaminhou cópia do MS 2000.37.00.000726-0, da Justiça Federal do Maranhão, que ampara o pagamento da rubrica “DECISÃO JUDICIAL TRANSITADA EM JULGADO” (quintos) , no valor de R$ 5.546,98, nos proventos da interessada, juntamente com a memória de cálculo da referida vantagem.
12.	 Cabe destacar que a decisão exarada no referido MS, já transitado em julgado, não determinou o recebimento da parcela de quintos de forma parametrizada, conforme sistemática de cálculo estabelecida pela Portaria MEC 474/1987, que previa a incidência de percentuais sobre os diferentes níveis de função, FC-01 a FC-06. Mencionado decisum apenas reconheceu o direito dos substituídos ao recebimento de seus vencimentos sem a redução dos quintos incorporados, conforme sentença (peça 7, p. 52) :
Isto posto, ratificando a liminar, CONCEDO A SEGURANÇA, para reconhecer o direito dos substituídos ao recebimento de seus vencimentos sem a redução dos “quantos” incorporados, com fulcro na tabela de vencimentos da Lei 7.596/87, no Decreto 94.664/87 e na Portaria 474/87 – MEC. 
13.	 Também consta dos autos, cópia da ação judicial 0000250-98.2015.4.01.3700, da 6ª Vara Federal do Maranhão (peça 18) , tendo como uma das autoras Myrthes Pires Gomes Lopes, que tratou de petição para obter determinação judicial no sentido de que sejam mantidos os valores percebidos a título de Função Comissionada nos moldes pagos anteriormente ao recebimento de ofícios em que noticiada a redução da referida vantagem, bem como seja suspenso qualquer ato tendente à reposição ao erário das quantias supostamente recebidas a maior a esse título.
14.	 Sentença proferida na mencionada ação judicial (peça 19) “ratificou a liminar anteriormente deferida, extinguindo o feito sem julgamento do mérito em relação à União, e julgou procedente o pedido de fundo deduzido, ‘para declarar a nulidade do ato administrativo que determinou a reposição de valores ao erário e pretendeu reduzir a verba discutida, que deverá ser mantida nos exatos moldes em que contido na sentença originária transitada em julgado’”.
15.	 Dessa forma, não poderá ser determinada a suspensão dos pagamentos dos proventos, embora esta Corte os entenda indevidos. Assim, o julgamento do ato deve ser pela ilegalidade com recusa do registro.
CONCLUSÃO
16.	 Em relação à aposentadoria de Marli Furtado Moraes, tendo em vista que a ex-servidora não está mais percebendo as rubricas de URP e URV, e que a incorporação de quintos de FG está sendo paga corretamente, seu ato pode receber a chancela de legalidade com a concessão do registro.
17.	 No que se refere à aposentadoria de Myrthes Pires Gomes Lopes, observou-se que a inativa também não está mais percebendo as rubricas de URP e URV. Todavia, o pagamento da incorporação de quintos de FC não está de acordo com os valores aceitos pela jurisprudência deste Tribunal. Assim, o ato deve ser considerado ilegal, embora o TCU não possa determinar a suspensão dos pagamentos dos proventos, pois a rubrica se encontra amparada pela ação judicial 0000250-98.2015.4.01.3700, da 6ª Vara Federal do Maranhão.
18.	 Quanto aos valores já pagos, propõe-se dispensar a devolução, com fundamento no Enunciado 106 da Súmula da Jurisprudência do TCU. 
19.	 Por fim, vale destacar que os atos em análise foram disponibilizados ao TCU em 2008, há mais de cinco anos, portanto. Assim, fez-se necessária a instauração do contraditório, segundo o entendimento estabelecido no Acórdão 587/2011-TCU-Plenário, de relatoria do Ministro Valmir Campelo.
PROPOSTA DE ENCAMINHAMENTO
20. Ante o exposto, e com base nos arts. 71, inciso III, da Constituição Federal; 1º, inciso V, e 39, inciso II, da Lei 8.443/1992; 260, §§ 1º e 4º, do Regimento Interno do Tribunal de Contas da União e 6º, § 1º, da Resolução-TCU 206/2007, propõe-se:
a) considerar LEGAL e conceder o registro do ato de aposentadoria de Marli Furtado Moraes (CPF: XXX.197.903-XX) , ressaltando que a inativa não percebe mais as parcelas de URP e URV;
b) considerar ILEGAL e recusar o registro do ato de aposentadoria de Myrthes Pires Gomes Lopes (CPF: XXX.093.233-XX) , ressaltando que o TCU não poderá determinar a suspensão dos pagamentos dos proventos, pois a rubrica se encontra amparada pela ação judicial 0000250-98.2015.4.01.3700, da 6ª Vara Federal do Maranhão;
c) dispensar a devolução dos valores indevidamente recebidos até a data da ciência do acórdão que vier a ser prolatado, com base no Enunciado 106 da Súmula da Jurisprudência do TCU.
d) determinar à Fundação Universidade Federal do Maranhão, com base no art. 45 da Lei 8.443/1992, que informe à ex-servidora Myrthes Pires Gomes Lopes o teor do acórdão que vier a ser prolatado, encaminhando ao TCU, no prazo de trinta dias, comprovante da data de ciência pela interessada, nos termos do art. 4º, § 3º, da Resolução-TCU 170/2004.
2. 	O Ministério Público, representado nos autos pelo Procurador Dr. Rodrigo Medeiros de Lima, manifestou-se de acordo com a proposição da unidade técnica (peça 27) . 
É o Relatório.

não há.

Procurador Rodrigo Medeiros de Lima.

APOSENTADORIA. PAGAMENTO IRREGULAR DA RUBRICA DENOMINADA "FC JUDICIAL", COM FUNDAMENTO NA PORTARIA MEC 474/1987, ACIMA DOS VALORES DE REFERÊNCIA ADOTADOS PELA JURISPRUDÊNCIA DO TCU. OITIVA. LEGALIDADE DE UM ATO. ILEGALIDADE DE UM ATO. NEGATIVA DE REGISTRO. DETERMINAÇÕES.

APOSENTADORIA (APOS)

Secretaria de Fiscalização de Pessoal (Sefip).

Em exame, atos de concessão de aposentadoria emitidos pela Fundação Universidade Federal do Maranhão em favor das Sras. Marli Furtado Moraes e Myrthes Pires Gomes Lopes. As referidas ex-servidoras foram aposentadas respectivamente nos cargos de Contador e Roteirista, nas datas de 11/2/2008 e 9/6/1994. Referidos atos foram disponibilizados ao TCU nas datas de 23/12/2008 e 20/6/2008.
A Sefip, ao analisar as referidas concessões, identificou preliminarmente em ambas, os seguintes indícios de irregularidades: (i) pagamento de parcela judicial decorrente da URP, no percentual de 26,05% nos proventos de Marli Furtado Moraes; (ii) pagamento de parcela judicial referente à incorporação de quintos de função com base na portaria MEC 474/1987 acima dos valores de referência observados pela jurisprudência do TCU; (iii) parcela judicial referente ao percentual de 3,17%. 
Considerando que os atos em questão foram disponibilizados ao TCU há mais de 5 anos, a unidade técnica oportunizou, às interessadas, nos termos do Acórdão 587/2011-TCU-Plenário, as garantias constitucionais atinentes ao contraditório e à ampla defesa (peças 11 e 12) . Em paralelo, foi realizada diligência junto a Fundação Universidade Federal do Maranhão para que a entidade apresentasse esclarecimentos acerca dos indícios destacados (peças 1, 3 e 10) .
Após terem sido notificadas acerca das irregularidades identificadas em seus atos de aposentadoria, consoante se comprova pelas notificações juntadas nas peças 15 e 16, as interessadas decidiram não se manifestar nos autos. A Universidade Federal do Maranhão apresentou os esclarecimentos requeridos em diligência, juntados na peça 7.
Em síntese, as informações trazidas aos autos pela Entidade são as seguintes: (i) as inativas deixaram de receber em seus proventos as vantagens referentes à URP (26,05%) e URV (3,17%) ; (ii) A Sra. Marli Furtado Moraes obteve, na justiça, (MS 2002.37.00.002647-7, da 3ª VFMA) direito à incorporação de 4/10 de FG-7 e 4/10 de FG-4; e (iii) Myrthes Pires Gomes Lopes fez jus à incorporação de 5/5 de FC-6 com fundamento no MS 2000.37.00.000726-0, da 6ª VFMA.
Depois de analisar informações dos autos, a Sefip entendeu que: a) não há irregularidade que macule o registro do ato emitido em favor da Sra. Marli Furtado Moraes, razão pela qual propõe a legalidade da concessão; b) o ato emitido em favor da ex-servidora Myrthes Pires Gomes Lopes não reúne condições para receber a chancela da legalidade em razão do pagamento irregular da parcela judicial decorrente da incorporação de quintos de FC, com base na portaria MEC 474/1987 uma vez que os valores extrapolam o direito que foi reconhecido judicialmente.  
Em sua manifestação regimental, o Ministério Público junto ao TCU, ratificou a proposta formulada pela unidade técnica.
-II-
Registro minha concordância integral com a proposta formulada pela unidade técnica, aquiescida pela manifestação do MPTCU, razão pela qual acolho os pareceres precedentes por seus próprios fundamentos, valendo-me, para tanto, da técnica da motivação per relationem, nos termos do art. 2º, § 3º, do Decreto 9.830, de 10 de junho de 2019, sem prejuízo de tecer os comentários a seguir.
De início, no que diz respeito ao ato de concessão de aposentadoria emitido em favor da Sra. Marli Furtado Moraes, não há reparos a fazer nas análises empreendidas pela Sefip, razão pela qual proponho considerar legal a concessão por não remanescer irregularidades capazes de macular o registro.
No que diz respeito ao ato emitido em favor de Myrthes Pires Gomes Lopes, observo que as parcelas judiciais referentes à URP (26,05%) e URV (3,17%) não mais integram os proventos da inativa. 
10.1.	Contudo, macula o registro do ato referido a parcela judicial decorrente da incorporação de quintos de FC. Nesse contexto, observo que a parcela em epígrafe está lastreada em decisão proferida nos autos do MS 2000.37.00.000726-0, que tramitou na 6ª Vara da Justiça Federal da Seção Judiciária do Maranhão (peça 7, p 47-52) . No que diz respeito à incorporação de quintos de FC com fundamento na Portaria MEC 474/1987, anoto que a parcela percebida decorre do exercício das seguintes funções:
	Nome
	Data de ocupação de funções
	Valor atualmente percebido
	Valor efetivamente devido (*) 

	Myrthes Pires Gomes Lopes
	ASSESSOR TECNICO 
3/7/1980 - 1/10/1984 (4 anos e 3 meses) 
DIRETOR COLIN 
1/8/1986 - 28/2/1987 (6 meses e 29 dias) 
COORD ESP PROJETOS 
16/3/1987 - 2/5/1990 (3 anos, 1 mês e 18 dias) 
	5/5 de FC-06
 (R$ 5.546,98) 
	5/5 de FC-06
 (R$ 3.975,72) 

 (*) Acórdão 835/2012-TCU-Plenário. Nesse acórdão, estão definidos os critérios para o cálculo das incorporações de quintos e opção dos servidores aposentados das instituições federais de ensino
10.2.	Verifico que, na decisão proferida pela justiça federal do Maranhão (peça 7. p. 52) em favor da interessada, restou tão somente reconhecido:
“o direito dos substituídos ao recebimento de seus vencimentos sem a redução dos quintos incorporados, com fulcro na tabela de vencimentos da Lei 7.596/87, no Decreto 94.664/87 e na Portaria 474/87-MEC.”
10.3.	Embora não conste expressamente da memória de cálculo fornecida pela UFMA (peça 7, p.3) , observo que, para chegar no valor atualmente percebido pela interessada, foram considerados os valores referentes ao vencimento de professor titular e GAE no ano de 2006, sem amparo na referida decisão judicial consoante se demonstra pela tabela de remuneração abaixo: 
Tabela referente ao mês de julho de 2006
Fonte: http://www.planejamento.gov.br/assuntos/gestao-publica/arquivos-e-publicacoes/tabela-de-remuneracao-1
10.4.	Sobre o assunto, transcrevo trecho do voto condutor do Acórdão 10089/2017-TCU-Primeira Câmara, da Relatoria do Min. Benjamin Zymler:
 (...) 
38. A UFCE, todavia, conferindo interpretação flagrantemente exorbitante a essas decisões, concedeu aos interessados o direito de perceber valores que, anteriormente, jamais lhes foram pagos, e, portanto, não poderiam ter sido objeto de eventual decesso remuneratório.
39.	 Aliás, não é demais salientar que o Judiciário, a rigor, restringiu os efeitos da Portaria MEC 474/87 às situações constituídas em seu período de vigência, qual seja, até 16 de janeiro de 1991, data da edição da Lei 8.168, que instituiu novo regime de retribuição para as funções comissionadas no âmbito das universidades federais. 
40. Entretanto, os inativos arrolados neste processo, todos eles ex-celetistas, apenas vieram a ter direito à incorporação de quintos em julho/1994, com a edição da Lei 8.911. Ora, se não recebiam quintos ao tempo da extinção das FC, não haveria mesmo que se falar em redução de vantagens pessoais já incorporadas. 
41.	 Por fim, ainda sobre o ponto, não poderia deixar de aludir à tese recentemente fixada pela Suprema Corte, em regime de repercussão geral, nos autos do RE 638.115:
“Ofende o princípio da legalidade a decisão que concede a incorporação de quintos pelo exercício de função comissionada no período entre 8/4/1998 até 4/9/2001, ante a carência de fundamento legal.”
42.	 Contra tal entendimento, o então Procurador-Geral da República opôs embargos de declaração, ensejando nova deliberação, publicada em agosto último, assim ementada:
“Embargos de declaração no recurso extraordinário. 2. Repercussão Geral. 3. Direito Administrativo. 4. Servidor público. 5. Incorporação de quintos decorrente do exercício de funções comissionadas no período compreendido entre a edição da Lei 9.624/1998 e a MP 2.225-48/2001. Impossibilidade. 6. Cessada a ultratividade das incorporações em qualquer hipótese, seja decorrente de decisões administrativas ou de decisões judiciais transitadas em julgado. RE-RG 730.462, Rel. Min. Teori Zavascki. 7. Ausência de omissão, contradição ou obscuridade. 8. Embargos rejeitados” (grifei) .
43.	 A fundamentação desse decisum, do Ministro Gilmar Mendes, foi a seguinte:
“Por eficácia normativa entende-se a consequência de manter-se ou excluir-se o preceito normativo questionado do ordenamento jurídico. Por sua vez, a eficácia executiva da decisão do STF refere-se ao efeito vinculante, consistente em atribuir uma qualificada força impositiva e obrigatória em relação a supervenientes atos administrativos ou judiciais. No tocante, às sentenças já transitadas em julgado à época da decisão do STF sobre a constitucionalidade ou inconstitucionalidade da norma na qual se embasou, ficou consignada a necessidade de interposição de ação rescisória. Daí depreende-se que a declaração de inconstitucionalidade ou constitucionalidade de determinado preceito normativo pelo STF não enseja a automática reforma ou rescisão das decisões anteriores já transitadas em julgado, sendo necessária, para tanto, a interposição da ação rescisória. Entretanto, ressalvou-se de tal necessidade a questão relacionada à execução de efeitos futuros da sentença proferida em caso concreto sobre relações jurídicas de trato continuado.
 (...) 
Nesses termos, tendo em vista que o pagamento dos quintos incorporados no período entre 8.4.1998 até 4.9.2001 foi declarado inconstitucional e refere-se a relação jurídica de trato continuado, há que se reconhecer a necessidade de cessação imediata do pagamento da mencionada verba, sem que isso caracterize afronta à coisa julgada e sem que seja necessário o ajuizamento de ação rescisória” (grifei) .
44.	 Como se vê, ante a conversão dos “quintos” em vantagem pessoal nominalmente identificada (VPNI) , operada pelo art. 15, § 1º, da Lei 9.527, de dezembro de 1997, e a cessação definitiva de novas incorporações, em qualquer hipótese, desde o advento da Lei 9.624, de abril de 1998, não há mais que se falar, a partir de então, em eventual modificação na base de cálculo da vantagem.
45.	 Assim, também por essa via, forçoso concluir pela total impertinência das alterações promovidas pela UFCE, ao menos desde o ano de 1998, na base de cálculo dos quintos de FC de seus servidores.
46. Note-se que, nos exatos termos do entendimento firmado pelo STF, mesmo que tais alterações se sustentassem em decisões judiciais transitadas em julgado (o que, como visto anteriormente, não é o caso dos inativos tratados neste processo) , sua ultratividade não poderia subsistir após a decisão da Suprema Corte.
10.5.	Nesses termos, considerando a referida decisão da Suprema Corte, entendo não ser possível, a partir dela, considerar na base de cálculo dos quintos de FC fundamentados na Portaria MEC 474/1987, atualizações da base de cálculo promovidas após 8/4/1998, ainda que houvesse decisão judicial transitada em julgado amparando a atualização da base de cálculo, o que não é o caso. Por tal razão, cabe determinação para que a parcela decorrente da incorporação de quintos de FC percebida nos proventos da inativa Myrthes Pires Gomes Lopes seja ajustada dos atuais R$ 5.546,98, para R$ R$ 3.975,72 (5/5 de FC-06) .
	Ante o exposto, VOTO para que seja adotada a minuta de acórdão que ora trago ao exame deste Colegiado.
TCU, Sala das Sessões Ministro Luciano Brandão Alves de Souza, em 29 de outubro de 2019.
Ministro VITAL DO RÊGO 
Relator